臺中高等行政法院判決
                                      100年度訴字第246號
                                    100年9月28日辯論終結
原      告　台灣黑熊股份有限公司
代　表　人　張益
被      告　臺中市政府
代　表　人　胡志強
訴訟代理人　吳錦順

上列當事人間因石油管理法事件，原告不服經濟部中華民國100
年3月23日經訴字第10006097720號訴願決定，提起行政訴訟。本
院判決如下︰
　　主  文
原告之訴駁回。
訴訟費用由原告負擔。
    事實及理由
一、程序事項：臺中縣、市於民國（下同）99年12月25日合併升
    格為直轄市，合併後原臺中縣政府業務由臺中市政府承受。
    本件原處分機關為臺中縣政府，原告於臺中縣市合併後提起
    本件訴訟，以臺中市政府為被告，於法並無不合，先予敘明
    。
二、事實概要：原臺中縣政府於民國（下同）99年7月30日至原
    告經營之「鐵砧山加油站」（地址原為臺中縣大甲鎮○○路
    ○段1545號）檢查加油站設備情況、自行安全檢查紀錄及營
    運情形，發現該加油站有下列違情事：(1)未於明顯處所標示
    加油站營業主體；(2)將售油種類及油品價格之標示設置於未
    經核准之入口處（中山路1段入口處）；(3)未依加油站營運
    設備自行安全檢查表自行實施加油站設施每日、每月及每半
    年安全檢查，並製作紀錄；(4)未經申請核准即擅自於加油站
    基地範圍內設置廁所（經國路入口處）、於中山路1段增設
    加油站出入口、變更加油機數量（原核准2槍2台、6槍6台；
    實際設置2槍2台、6槍4台），與被告核准加油站平面配置圖
    不符，已違反加油站設置管理規則第14條第1項、第2項、第
    29條第1項及第33條第3項之規定，爰依石油管理法第47條第
    1項第3款規定，於99年12月17日以府建公字第0990397909號
    裁處書，處原告新臺幣（下同）10萬元整罰鍰，並限於文到
    之日起3個月內改善完竣之處分。原告不服，提起訴願，遭
    決定駁回，遂提起行政訴訟。
三、本件原告主張：
  (一)原告加油站加油槍原申請2槍2台、6槍6台，減為2槍2台、6
    槍4台，未向主管機關申報手續，其實並不影響加油站公共
    場合危險之考量，反而因油槍槍數減少，相對污染源也相對
    減少。
  (二)原告加油站自成立至今，加油站進出之出入口依法規規定設
    置，但消費者為方便起見，自行隨興變更出入口進出行為，
    不是業者所能控制。再者油品種類及價格設置，必需在入口
    處5米範圍內，原告加油站依規定也有設置，目測之下也在5
    米範圍內，況設站至今並無任何大輻度改變。至於營業主體
    ，加油棚上有明顯霓紅燈站名高聳，不至於看不見，同時每
    張發票上皆有詳細記載營業主體、站名、地址、電話等。
  (三)依照規定加油站營運設備自行安全檢查表自行實施加油站設
    施每日、每月及每半年安全檢查，並製作紀錄，原告加油站
    一直以來都有依規定自行檢查，雖某些時段未紀錄在規定簿
    本裡，供檢查單位查核，但實質上確有落實檢查，不至於釀
    成任何意外，以安全考量為上策，並非表面功夫。
  (四)依加油站設置管理規則對加油站之規範，縱有缺失，然缺失
    之項目，例自行安全檢查表、油槍槍數減少、油品種類及價
    格設置必需在入口處5米範圍內、加油站進出之出入口、營
    業主體，並無危害之風險，以上縱有違反加油站設置管理規
    則，就爰依石油管理法重罰達10萬元整，實不符比例原則。
  (五)綜上所述，被告應深探究、體恤民情，加油站設置管理逕以
    石油法開罰，殺雞用牛刀，實有未當，訴願決定遞予維持，
    亦有未洽等情。並聲明求為判決撤銷訴願決定及原處分。
四、被告則以：
  (一)依據加油站設置管理規則第14條第1項、第2項、第29條第1
    項及第33條第3項明文規定，經營加油站業者應於加油站明
    顯處所標示營業主體，應於距加油站臨路地界入口處5公尺
    範圍內標示售油種類及油品價格，應依加油站營運設備自行
    安全檢查表自行實施加油站設施每日、每月及每半年安全檢
    查，並製作檢查紀錄，且欲變更加油站平面配置（含申請基
    地出、入口及面積）、營運設施或兼營事項者，即應於變更
    前30日向主管機關申請核准，經主管機關核准後方得變更，
    否則即屬違法行為。被告於99年7月30日派員前往原告核准
    經營之鐵砧山加油站營業場所檢查時，查獲加油站有(1)未於
    明顯處所標示營業主體；(2)將售油種類及油品價格之標示設
    置於未經核准之入口處（中山路1段入口處）；(3)未依加油
    站營運設備自行安全檢查表自行實施加油站設施每日、每月
    及每半年安全檢查，並製作紀錄；(4)未經申請核准即擅自於
    加油站基地範圍內設置廁所（經國路入口處）、於中山路1
    段增設加油站出入口、變更加油機數量（原核准2槍2台、6
    槍6台；實際設置2槍2台、6槍4台）與被告核准加油站平面
    配置圖不符等違規情事，有被告加油站檢查紀錄表暨現場照
    片可稽。原告為經營加油站業者，而其核准經營之鐵砧山加
    油站未於明顯處所標示加油站營業主體、未於加油站核准入
    口處距臨路地界5公尺範圍內標示售油種類及油品價格、未
    依加油站營運設備自行安全檢查表自行實施加油站設施每日
    、每月及每半年安全檢查，並製作紀錄，且未經申請核准即
    擅自變更加油站平面配置及營運設施，業已違反前揭法條之
    規定。
　(二)原告訴稱加油槍減少未向主管機關申報，不影響加油站公共
    場所危險等語。然核「加油站平面配置（含申請基地出、入
    口及面積）、營運設施或兼營事項變更者，應於變更前30日
    ，檢附相關證件向直轄市、縣（市）主管機關申請核准。」
    加油站設置管理規則第33條第3項定有明文。據上，加油站
    業者未經申請核准，即不得變更加油站平面配置圖及營運設
    施，至於原告所訴不致影響加油站公共場所危險，並無解於
    原先違規事實之認定。
  (三)原告訴稱加油站出入口依法規規定設置，而係消費者為方便
    自行變更出入口，另售油種類及油品價格之標示亦依規定設
    置，再者加油棚上有明顯霓紅燈站名高聳等語。經核，依據
    加油站設置管理規則第33條第3項規定，加油站業者未經申
    請核准，即不得變更加油站平面配置圖（含申請基地出、入
    口及面積）及營運設施，原告未經申請核准擅自於中山路1
    段設置出入口，已屬違反規定。又加油站設置管理規則第14
    條第2項規定，加油站應標示售油種類及油品價格，且其標
    示位置應為距加油站臨路地界入口處5公尺範圍內，上揭之
    「入口處」當然係指經主管機關核准之入口，原告將售油種
    類及油品價格之標示設置於未經核准之入口處(中山路1段)
    ，亦屬違反規定。再者，原告雖於加油棚上設置標示加油站
    站名之霓紅燈，惟未見加油站營業主體之標示。據上，原告
    所述均難作為得免除前開違規事實所致裁罰之論據。
  (四)原告訴稱實質上皆依加油站營運設備自行安全檢查表自行實
    施加油站設施每日、每月及每半年安全檢查，僅某些時段未
    依規定製作紀錄等語。惟核，「經營加油站業務者，應依加
    油站營運設備自行安全檢查表自行實施加油站設施每日、每
    月及每半年安全檢查，並製作檢查紀錄。」加油站設置管理
    規則第29條第1項定有明文。據上，加油站業者應依加油站
    營運設備自行安全檢查表自行實施加油站設施每日、每月及
    每半年安全檢查，並製作檢查紀錄。是以，無論原告是否所
    訴確實依規定自行實施檢查，其未依規定製作檢查紀錄，業
    已違反前開之規定。
  (五)末按「違反行政法上義務之行為非出於故意或過失者，不予
    處罰。」、「不得因不知法規而免除行政處罰責任。但按其
    情節，得減輕或免除其處罰。」固為行政罰法第7條第1項、
    第8條所明定，惟本件原告係屬經營加油站業務之業者，對
    於加油站設置與管理等相關規定，本應具備較高注意義務，
    原告違反加油站設置管理規則第14條第1項、第2項、第29條
    第1項及第33條第3項規定，縱然不構成故意，亦難辭其無應
    注意而未注意之過失責任，更不能圖解免其違反行政法上義
    務之處罰。原告違反加油站設置管理規則規定，已如前述，
    被告就原告之違規情節裁處10萬元罰鍰，已屬行為時石油管
    理法第47條第1項規定最低裁罰額度，於法並無不合。
  (六)綜合前開理由及證據，原處分均符合石油管理法、加油站設
    置管理規則、行政程序法暨行政罰法各項規定，原告未於明
    顯處所標示加油站營業主體、未於加油站核准入口處距臨路
    地界5公尺範圍內標示售油種類及油品價格、未依加油站營
    運設備自行安全檢查表自行實施加油站設施每日、每月及每
    半年安全檢查，並製作紀錄，且未經申請核准即擅自變更加
    油站平面配置及營運設施，違反加油站設置管理規則第14條
    第1項、第2項、第29條第1項及第33條第3項規定，洵堪認定
    ，所辯係事後卸責之詞，顯不足採信等語，資為抗辯。並聲
    明求為判決駁回原告之訴。
五、兩造之爭點在於原告所經營之系爭加油站有無違反加油站設
    置管理規則第14條第1項、第2項、第29條第1項及第33條第3
    項規定之行為？及原處分有無違反比例原則？經查：
  (一)按「經營加油站、加氣站或漁船加油站業務者，應向直轄市
    、縣（市）主管機關申請核准設站；設站完成並經直轄市、
    縣（市）主管機關審查合格，報請中央主管機關核發加油站
    、加氣站或漁船加油站經營許可執照後，始得營業。」、「
    前項加油站、加氣站、漁船加油站之用地及設置條件、設備
    、申請程序、經營許可執照核發、換發及其他經營管理事項
    之規則，由中央主管機關定之。」、「有下列各款情事之一
    者，處新臺幣10萬元以上50萬元以下罰鍰，並限期改善；屆
    期不遵行者，得按次連續處罰至改善為止：．．．三、經營
    加油站、加氣站、漁船加油站業務者，違反依第17條第3項
    所定加油站、加氣站、漁船加油站設置管理規則有關應具設
    備（施）或經營管理之規定。」分別為石油管理法17條第2
    、3 項及行為時石油管理法第47條第1項第3款所規定。而依
    石油管理法第17條第3項授權訂定之加油站設置管理規則第
    14條第1項、第2項第2款分別規定：「加油站應於明顯處所
    標示營業主體、加油站站名、營業時間及供油廠商標誌或名
    稱，．．．」、「加油站應標示售油種類及油品價格，並應
    符合下列規定：．．．二、標示位置為距加油站臨路地界入
    口處5公尺範圍內。．．．」；同規則第29條第1項規定：「
    經營加油站業務者，應依加油站營運設備自行安全檢查表自
    行實施加油站設施每日、每月及每半年安全檢查，並製作檢
    查紀錄。」；同規則第33條第3項規定「加油站平面配置（
    含申請基地出、入口及面積）、營運設施或兼營事項變更者
    ，應於變更前30日，檢附相關證件向直轄市、縣（市）主管
    機關申請核准。」。又加油站設置管理規則上開規定，均屬
    有關應具設備（施）或經營管理之規定。是加油站之經營者
    如違反該等規定，主管機關即得依前開行為時石油管理法第
    47條第1項第3款之規定予以裁罰。
  (二)被告於99年7月30日派員前往原告經核准經營之鐵砧山加油
    站營業場所檢查，查獲該加油站有(1)未於明顯處所標示營業
    主體；(2)將售油種類及油品價格之標示設置於未經核准之入
    口處（中山路1段入口處，即未於核准之經國路入口處5公尺
    範圍內）；(3)未依加油站營運設備自行安全檢查表自行實施
    加油站設施每日、每月及每半年安全檢查，並製作紀錄；(4)
    未經申請核准即擅自於加油站基地範圍內設置廁所（經國路
    入口處）、於中山路1段增設加油站出入口、變更加油機數
    量（原核准2槍2台、6槍6台；實際設置2槍2台、6槍4台）與
    被告核准加油站平面配置圖不符等違規情事，有被告加油站
    檢查紀錄表（見本院卷第50頁）、申請核准經營鐵砧山加油
    站之平面配置圖（見本院卷第55頁）暨現場照片（見本院卷
    第51頁以下即訴願卷第34頁以下）可稽，且卷附現場照片確
    有被告所指之違章事實，業經本院勘驗屬實，並經原告代表
    人於本院審理時對於有上開違章情事，亦陳稱無訛（見本院
    卷第76頁）。是原告有本件違章之事實，應可認定。
  (三)末按原告雖係經原臺中縣政府於89年2月14日核發加油站經
    營許可執照（見本院卷第56頁），惟石油管理法於90年10月
    11日公布施行，依該法第17條第3項授權訂定之加油站設置
    管理規則，亦於91年1月16日訂定發布，原告於加油站設置
    管理規則公布生效後，仍為系爭鐵砧山加油站之經營，即應
    受加油站設置管理規則前開規定之拘束。又石油管理法第47
    條第1項第3款，並無以先經勸導未經改善，作為處罰之條件
    之規定，是被告於99年7月30日查獲原告所設置之系爭加油
    站有前開違反加油站設置管理規則第14條第1項、第2項、第
    29條第1項及第33條第3項之情事，依行為時石油管理法第47
    條第1項第3款規定，予以裁處，於法即無不合。再者，原告
    雖於查獲有上開違規情事後，已為改善，並不影響被告所為
    裁罰處分之合法；另於加油站基地範圍內設置廁所、增設加
    油站出入口、減少加油機數量等，係屬對加油站平面配置圖
    及營運設施予以變更，依前開加油站設置管理規則第33條第
    3 項規定，應經向主管機關申請核准始得為之，是縱原告經
    營之上開加油站油槍槍數減少，並不增加公共場合之危險及
    環境之污染，原告未經申請核准即擅自變更，仍屬違反上開
    變更應經申請核准之管制義務。又原告經營之3處加油站，
    如均有違反加油站設置管理規則之情事，應屬不同之違章行
    為，被告查獲後分別予以處罰，尚難認有一事二罰之情事，
    亦難認被告均予處罰與比例原則有違；此外，本件被告已對
    原告處以法定之最低罰，亦難認被告所為裁罰有過重而違比
    例原則。另被告係以原告有本件前開具體違章情事，而依法
    予以處罰，是被告縱未對所轄區域內全部之加油站均予以檢
    查，原告亦不得以被告所轄區域內尚有其他加油站有與原告
    相同之違章情事，而主張被告未對其他加油站加以處罰，作
    為被告對原告作成本件處分有違平等原則，或違反比例原則
    之論據。依上，本件原告以如前之理由，主張原處分違法，
    均難認為有理由。
六、綜上所述，被告以原告未於明顯處所標示加油站營業主體；
    未於加油站核准入口處距臨路地界5公尺範圍內標示售油種
    類及油品價格；未依加油站營運設備自行安全檢查表自行實
    施加油站設施每日、每月及每半年安全檢查，並製作紀錄；
    且未經申請核准即擅自變更加油站平面配置及營運設施，違
    反加油站設置管理規則第14條第1項、第2項、第29條第1項
    及第33條第3項規定，而依石油管理法第47條第1項第3款規
    定，處原告10萬元罰鍰，並限於文到之日起3個月內改善完
    竣之處分，揆諸前開說明，於法並無違誤，訴願決定予以維
    持，亦無不合。原告提起本件訴訟，以上開理由，請求均予
    撤銷，為無理由，應予駁回。此外，兩造其餘之主張及舉證
    ，經核均不影響本件判決之結果，爰不另一一指陳，併予敘
    明。
七、據上論結，本件原告之訴為無理由，依行政訴訟法第195條
    第1項後段、第98條第1項前段，判決如主文。

中　　華　　民　　國　　100　年　　10　　月　　5 　　日
                臺中高等行政法院第三庭
                          審判長法  官  沈  應  南
                                法  官  王  德  麟
                                法  官　許  武  峰
以上正本證明與原本無異。
如不服本判決，應於判決送達後20日內向本院提出上訴書狀，其
未表明上訴理由者，應於提起上訴後20日內向本院提出上訴理由
書（須依對造人數附具繕本）；如於本判決宣示或公告後送達前
提起上訴者，應於判決送達後20日內補提上訴理由書（須附繕本
）。未表明上訴理由者，逕以裁定駁回。
中　　華　　民　　國　　100　年　  10　  月　  7 　　日
                                書記官  廖  倩  慧